【裁判字號】    91,上易,3485
【裁判日期】    920226
【裁判案由】    侵占
【裁判全文】
臺灣高等法院刑事判決                          九十一年度上易字第三四八五號
    上  訴  人  臺灣臺北地方法院檢察署檢察官
    被      告  乙○○
    選任辯護人  陳佳瑤
                張修誠
右上訴人因被告侵占案件，不服臺灣臺北地方法院，九十一年度易字第一一八六號，
中華民國九十一年十一月十九日第一審判決（起訴案號：臺灣臺北地方法院檢察署九
十一年度偵字第一一五二三號）提起上訴，本院判決如左：
    主  文
上訴駁回。
    理  由
一、公訴意旨略以：被告乙○○係日月新地毯清潔有限公司負責人，於民國八十八年
    五月二十五日以新臺幣（下同）一百三十二萬元向甲○○○（名義負責人為傅春
    景）購買車號ＲＨ－三五五三號黑色賓士Ｓ３２０自用小客車一部，嗣上開車輛
    經臺中市警察局第五分局查獲係屬「借屍還魂」之贓車而予查扣，被告乙○○遂
    向傅春景主張解除該車買賣契約，訴請返還買賣價金，經原審於八十九年一月八
    日判決（八十八年度訴字第四二五０號民事判決）傅春景應給付被告乙○○一百
    三十二萬元，且經傅春景上訴後，由本院、最高法院判決及裁定上訴駁回確定，
    雙方並於八十九年十一月一日達成和解，傅春景同意給付被告乙○○一百三十二
    萬元暨利息及訴訟費用，被告乙○○就上開車輛之引擎及變速箱已無所有權，有
    返還傅春景之義務，詎被告乙○○竟意圖為自己不法之所有，隱匿臺中市警察局
    第五分局已於八十八年七月二日發還上開車輛之引擎及變速箱之事實，將引擎及
    變速箱侵占入己，復於八十八年十二月二十八日向富邦產物保險股份有限公司以
    二十七萬元購買上開車輛之車體（車體原為案外人賴光三所有），且將該車以日
    月新地毯清潔有限公司名義登記，並申請變更車號為ＤＷ－八八九七號，經傅春
    景委請律師向被告乙○○索討，被告乙○○均置之不理，因認被告乙○○涉犯有
    刑法第三百三十五條第一項之侵占罪嫌。
二、按犯罪事實應依證據認定之，無證據不得推定其犯罪事實，又不能證明被告犯罪
    者，應諭知無罪之判決，刑事訴訟法第一百五十四條、第三百零一條第一項分別
    定有明文。又告訴人之告訴，係以使被告受刑事訴追為目的，是其陳述是否與事
    實相符，仍應調查其他證據以資審認，而認定犯罪事實所憑之證據，雖不以直接
    證據為限，間接證據亦包括在內，然而無論直接證據或間接證據，其為訴訟上之
    證明，須於通常一般之人均不致有所懷疑，而得確信其為真實之程度者，始得據
    為有罪之認定，倘其證明尚未達到此一程度，而有合理之懷疑存在，無從使事實
    審法院得有罪之確信時，即應由法院為諭知被告無罪之判決，最高法院五十二年
    臺上字第一三００號、七十六年臺上字第四九八六號判例可資參照。復按刑法上
    之侵占罪，以侵占自己持有他人之物為構成要件，即刑法上侵占罪之成立，以持
    有他人之物為前提，最高法院二十八年上字第二三七六、三三五０號判例意旨可
    資佐參。
三、訊據被告乙○○堅決否認有何侵占之犯行，而公訴人認被告乙○○涉犯右揭侵占
    罪嫌，無非係以告訴人傅春景之指訴，以及臺灣銀行支票影本二紙、第一國際法
    律事務所九十年十二月二十六日致乙○○影本一件、臺中市警察局第五分局九十
    一年二月十九日致甲○○○書函影本一件、汽車車籍查詢單一件等證據資料在卷
    可憑，為其主要論據。經查：
（一）右揭被告乙○○於八十八年五月二十五日以一百三十二萬元向告訴人傅春景負
      責之甲○○○（由簡榮燦代售）購買車號ＲＨ－三五五三號黑色賓士Ｓ３２０
      自用小客車一部，嗣上開車輛經臺中市警察局第五分局查獲係屬「借屍還魂」
      之贓車而予查扣，被告遂向原審民事庭起訴主張對告訴人解除車輛買賣契約及
      依侵權行為規定，請求告訴人給付被告一百三十二萬元暨法定利息，經原審於
      八十九年一月八日依民法一百八十四條第一項前段侵權行為責任規定判決（八
      十八年度訴字第四二五０號民事判決）告訴人應給付被告一百三十二萬元暨法
      定利息，且經告訴人上訴後，由本院、最高法院判決及裁定上訴駁回確定，告
      訴人及被告並於八十九年十一月一日達成和解，告訴人同意給付被告一百三十
      二萬元暨利息及訴訟費用等事實，有買賣契約、原審八十八年度訴字第四二五
      ○號民事判決、臺灣高等法院八十九年度上字第二七四號民事判決、最高法院
      八十九年度臺上字第二二二八號民事裁定、和解書、臺灣銀行支票二紙等影本
      在卷可憑（原審卷第三十八頁、偵卷第五十九頁至第七十七頁）。參諸上開確
      定之民事判決，可認經法院判決告訴人所應給付給被告一百三十二萬元暨法定
      利息之性質，核屬侵權行為損害責任之金錢賠償，則不因法院判決告訴人應給
      付給被告一百三十二萬元暨法定利息之情，就當然使告訴人與被告間關於車號
      ＲＨ－三五五三號黑色賓士自用小客車買賣關係變成溯及地歸於無效，換言之
      ，不因前開法院判決告訴人應給付給被告一百三十二萬元暨法定利息之結果，
      就使得原來告訴人將車號ＲＨ－三五五三號黑色賓士自用小客車移轉所有權給
      被告之物權行為即溯及地歸於無效，是該賓士自用小客車仍為被告所有，公訴
      人於聲請簡易判決處刑書上所認告訴人同意給付被告乙○○一百三十二萬元暨
      利息及訴訟費用後、被告就上開車輛之引擎及變速箱已無所有權之見解，容有
      誤會。
（二）次按民法上解除契約，固指解除債權契約而言，但本於債權契約而成立物權移
      轉契約後，如有解除契約之原因，仍得將該債權契約解除，債權契約解除時，
      物權契約之效力雖仍存在，而依民法第二百五十九條之規定，受物權移轉之一
      方，負有將該物權移轉於他方以回復原狀之義務（參閱最高法院二十八年上字
      第二一一三號判例意旨），雖被告於原審調查時坦承伊有向告訴人表示過解除
      契約之意思表示等情，然民法上因債務不履行之事由債權人即被告所得行使之
      解除權，向他方當事人即告訴人以意思表示為之即可，又契約解除時，當事人
      雙方負回復原狀之義務，如由他方所受領之給付物，應返還之。（參閱民法第
      二百五十八條第一項及第二百五十九條第一款），是被告一旦合法有效地向告
      訴人為解除契約之意思表示後，原來告訴人將前開自用小客車移轉所有權給被
      告之物權行為仍有效存在，亦即被告仍為前開自用小客車包括車內引擎及變速
      箱之所有權人，僅被告依民法第二百五十九條規定負回復原狀即返還小客車之
      義務。雖前開小客車曾由臺中市警察局第五分局查扣，卻非因被告自己之意思
      而喪失占有，顯然被告並未有拋棄前開小客車所有權之意思，是被告在警察機
      關查扣前開小客車後，即使有效合法地對告訴人解除契約，既然並非被告基於
      自己之意思而喪失占有，則亦難擬制被告有透過指示交付而將前開小客車包括
      車內引擎及變速箱返還給告訴人之意思表示存在。至於告訴人與被告在前開法
      院判決確定後成立和解，並未就前開自用小客車包括車內引擎及變速箱之所有
      權之歸屬有所敘明，僅關於告訴人賠償給被告之金額及給付方式訂明於和解書
      內容，有該和解書在卷可憑（偵卷第二十一頁至第二十二頁），則由該和解書
      亦不能說明前開小客車包括車內引擎及變速箱所有權已歸屬告訴人。
（三）綜上所述，無論依法院之判決、被告係合法有效地為解除契約之意思表示亦或
      告訴人與被告成立之和解書，均不能推翻告訴人將ＲＨ－三五五三號黑色賓士
      Ｓ３２０自用小客車移轉所有權給被告之物權行為仍然有效存在之事實，亦即
      被告仍為前開小客車包括車內引擎及變速箱之所有權人，被告持有該小客車車
      內引擎及變速箱則係持有自己所有之物，尚非持有告訴人所有之物，被告拒不
      返還該小客車包括車內引擎及變速箱，則屬民法第二百五十九條回復原狀義務
      不履行之問題，顯然不符合刑法上侵占罪之構成要件。
四、此外，復查無其他積極證據，足認被告確有侵占之犯行，被告未返還小客車包括
    車內引擎及變速箱之部分，雖屬獲取雙重利益，仍屬民事糾葛，自難以刑事侵占
    罪相繩，原審以不能證明被告犯罪而為無罪之諭知，經核並無不合，檢察官循告
    訴人請求上訴意旨略稱：被告在八十八年六月二十三日除向告訴人為解除契約表
    示外，尚主張依民法第八十八條意思表示之錯誤撤銷其法律行為，而法律行為一
    經撤銷，視為自始無效，即系爭車輛所有權即回歸告訴人所有，被告自始未取得
    系爭車輛所有權，被告於八十八年十月七日所提民事訴訟，其所主張侵權行為法
    律關係外，尚包括依民法第八十八條意思表示之錯誤撤銷其法律行為，該主張意
    思表示之錯誤撤銷其法律行為已生法律效果，不因法院擇侵權行為關係為判決，
    而不存在，被告於和解書刻意隱瞞其已取回車輛之事實，至告訴人誤認車輛仍在
    扣押中，故未於和解書中表明，惟告訴人於法律上為所有權人，不因和解書中未
    敘及而受影響等語指摘原判決不當。惟按民法上解除契約，固指解除債權契約而
    言，但本於債權契約而成立物權移轉契約後，如有解除契約之原因，仍得將該債
    權契約解除，債權契約解除時，物權契約之效力雖仍存在，而依民法第二百五十
    九條之規定，受物權移轉之一方，負有將該物權移轉於他方以回復原狀之義務（
    參閱最高法院二十八年上字第二一一三號判例意旨），故債權契約解除時，因物
    權行為無因性，並不因之而失其效力，被告僅係依民法第二百五十九條之規定，
    負有將該物權移轉於他方以回復原狀之義務，而告訴人並不因買賣契約解除，而
    當然回復系爭車輛引擎及變速箱之所有權，充其量告訴人亦僅取得依法向被告請
    求返還上開車輛引擎及變速箱，對告訴人而言，被告終非無權佔有，此時被告與
    告訴人間之糾紛應依關於買賣契約經解除後，雙方就回復原狀及損害賠償之問題
    予以解決，尚與侵占罪之構成要件有別。又前開小客車曾由臺中市警察局第五分
    局查扣，卻非因被告自己之意思而喪失占有，顯然被告並未有拋棄前開小客車所
    有權之意思，是被告在警察機關查扣前開小客車後，即使有效合法地對告訴人解
    除契約，既然並非被告基於自己之意思而喪失占有，則亦難擬制被告有透過指示
    交付而將前開小客車包括車內引擎及變速箱返還給告訴人之意思表示存在。此外
    ，復查無其他積極證據足資證明被告有公訴意旨所指之犯行，原審為被告無罪之
    諭知，尚無違誤，公訴人上訴意旨，仍執陳詞，認被告涉有侵占罪嫌，即無理由
    ，應予駁回。
據上論斷，應依刑事訴訟法第三百六十八條，判決如主文。
本案經檢察官張啟彬到庭執行職務。
中      華      民      國      九十二      年     二     月   二十六   日
                              臺灣高等法院刑事第十九庭
                                  審判長法  官  許  國  宏
                    法  官  林  勤  純
                                        法  官  洪  光  燦
右正本證明與原本無異。
不得上訴。
                                        書記官  陳  玉  嬋
中      華      民      國      九十二      年     二     月   二十六   日


司法院資訊處製作；財團法人民間司法改革基金會備份。
